臺灣新竹地方法院刑事判決　　　　　　 99年度簡上字第178號
上　訴　人
即　被　告　鄭書相
上列被告因詐欺案件，不服本院竹北簡易庭民國99年9 月16日99
年度竹北簡字第307 號簡易判決（聲請簡易判決處刑案號：99年
度偵字第4931號），本院管轄之第二審合議庭判決如下：
    主  文
上訴駁回。
    事  實
一、鄭書相雖可預見將自己申辦之金融機構存摺、金融卡及金融
    卡提款密碼等帳戶資料，任意交予他人，將使個人帳戶成為
    詐欺集團指定被害人匯入款項之人頭帳戶，然於報紙分類廣
    告欄看見詐欺集團刊登收購金融帳戶之訊息後，因貪圖收購
    價款，竟仍基於倘提供帳戶予他人使用，他人持以從事詐欺
    犯罪亦無違反其本意之不確定幫助犯意，而與刊登該廣告之
    詐欺集團成員聯絡，經約定見面時間、地點後，乃於民國95
    年4 月間某日，在新竹市○○市○○路、三民路口之萊爾富
    便利商店前，以每本金融帳戶存摺等資料新臺幣（下同）20
    00元之代價，將其前於農民銀行股份有限公司（95年5 月1
    日經合作金庫銀行股份有限公司合併，下稱合作金庫銀行）
    東竹北分行申請，帳號為0000000000000 號金融帳戶之存摺
    、提款卡及密碼等資料，出賣予該姓名、年籍不詳之犯罪集
    團成員使用，嗣該犯罪集團成員取得上開存摺、提款卡連同
    密碼後，即基於意圖為自己不法所有之詐欺犯意，於95年6
    月24日14時許，撥打電話予民眾俞怡，佯稱：係俞怡之友人
    ，有急事急需用錢，希望俞怡能夠借款云云，致俞怡陷於錯
    誤，於當日16時2 分許前往臺中市○○路合作金庫銀行所設
    之自動提款機，匯款1 萬元至鄭書相上開帳戶，嗣俞怡發覺
    被騙後向警察報案，經警循線查獲上情。
二、案經新竹縣政府警察局竹北分局報告臺灣新竹地方法院檢察
    署檢察官偵查後聲請簡易判決處刑。
    理  由
一、按「被告以外之人於審判外之陳述，雖不符前四條之規定，
    而經當事人於審判程序同意作為證據，法院審酌該言詞陳述
    或書面陳述作成時之情況，認為適當者，亦得為證據。」、
    「當事人、代理人或辯護人於法院調查證據時，知有第一百
    五十九條第一項不得為證據之情形，而未於言詞辯論終結前
    聲明異議者，視為有前項之同意。」，刑事訴訟法第159 條
    之5 定有明文。經查：本院以下所引用被告以外之人於審判
    外之言詞或書面陳述，雖均屬傳聞證據，然被告因自白犯罪
    ，對該證據之證據能力均未表示異議，本院審酌上開證據作
    成時之情況，亦認為無不當之處，依上開規定乃有證據能力
    ，合先敘明。
二、訊據被告固坦承：伊見報紙刊登收購帳戶廣告，經與刊登廣
    告者聯絡後，乃於上開時、地，以2000元之代價將上開金融
    帳戶之存摺、提款卡及提款卡密碼販賣予該刊登廣告者，然
    矢口否認有何幫助詐欺犯行，辯稱：刊登廣告者說要收購帳
    戶去做轉帳、省稅之類的，伊並不知道是要拿去詐欺被害人
    ，主觀上並無幫助詐欺犯意；伊並無參與詐欺被害人俞怡之
    行為，亦不認識俞怡，為何檢察官認為伊有幫助詐欺犯行；
    檢察官應該查明到底是誰詐欺俞怡，才是治本之道，不應起
    訴伊等語。
三、經查：
  (一)詐欺集團成員以上開方法詐欺被害人俞怡，致被害人俞怡將
    該款項匯入被告合作金庫銀行上開金融帳戶等事實，業據證
    人即被害人俞怡於警詢中指述明確，且有被害人俞怡轉帳單
    據、被告上開金融帳戶交易明細在卷可稽（本院卷頁25、偵
    查卷頁16），此部分事實堪予認定；而電話、網路詐騙此一
    新型社會犯罪型態，詐欺集團為避免被害人發現遭受詐騙立
    即報警，致使其等無法順利提領贓款，通常於詐欺被害人匯
    款成功後，即會立即前往提領款項，而觀諸被告上開金融帳
    戶之歷史交易明細所載，被害人俞怡一經匯款後，不久該金
    額隨即遭人以提款卡在自動提款機跨行提款之方式提領一空
    ，顯見該詐欺取財犯行之分工甚為縝密無間，被告開立之上
    開金融帳戶確已遭犯罪集團用以充作詐欺被害人之指定匯款
    帳戶無訛。
  (二)被告坦承將其上開金融帳戶販賣予刊登廣告者，然否認主觀
    上有何幫助詐欺犯意，並以上開情詞置辯，然查：
  1.金融存款帳戶，攸關存戶個人財產權益之保障，專屬性甚高
    ，衡諸常理，若非與本人有密切關係，不可能提供個人帳戶
    供他人使用；又在我國僅需攜帶國民身分證、健保卡等證件
    及首筆開戶存款約100 元，即可前往任何銀行開立帳戶，於
    身分上並無限制，亦無須花費任何成本，手續甚為簡便，任
    何人欲申請帳戶正當使用，大可自己前往銀行申辦即可，倘
    捨此不為，而登報收購，衡情應可預見係預作規避法律之不
    法勾當甚明；又坊間報章雜誌及其他新聞媒體，對於犯罪集
    團為掩飾其等詐欺取財犯行，經常利用他人存款帳戶作為匯
    款帳戶，以規避執法人員之查緝，並掩飾、確保因自己犯罪
    所得之財物，乃多所報導及再三披露，則依一般人之社會生
    活經驗，苟見他人不自己申請開立帳戶，卻蒐集不特定人之
    帳戶使用，更可預見收集之帳戶係欲利用為與詐欺取財有關
    之犯罪工具；本案被告係38年3 月21日出生，行為時年約57
    歲，學歷係五專及空中大學畢業，曾從事房地產仲介、保健
    食品業務，亦曾自己買賣房地產，結婚育有4 子，均已成年
    ，除有被告基本年籍資料在卷外，並據被告陳明在卷（本院
    卷頁15），參以被告當庭亦自承：平常在家會看報紙、電視
    ，甚麼報紙都看，通常喜歡看政論及社會報導之相關節目等
    語（本院卷頁34），可見被告係受有相當教育，並具有相當
    社會閱歷之人，對於犯罪集團登報收購帳戶不合常情之行為
    ，應有相當之警覺才是。
  2.再者，因為收購金融帳戶係社會上之異常行為，一般人倘果
    真單純出售，而未預見對方將可能持以從事不法勾當，衡情
    至少會詢問收購者收購目的為何？係欲作何使用？倘對方所
    答符合一般社會常情，足以說服自己，吾人方會放心出售。
    本案被告經詢以：有無問對方為何收購帳戶？其於偵查中陳
    稱：對方說要減稅等語（偵查卷頁30），嗣於本院陳稱：對
    方說要轉帳、省稅（本院卷頁15背面、33），然經本院進一
    步追問：何以收購帳戶能夠節稅時？被告即坦承：伊也不曉
    得，伊沒有追問下去等語（本院卷頁15背面），參以：被告
    自承：「當時因為房子被徵收拆掉，補償金也花掉了，有點
    經濟壓力，看到廣告想說可以賺一點生活費。」等語（本院
    卷頁15），及「（簿子給他幾天後，你聯絡對方是何用意？
    ）我要跟他講，他不要拿我的簿子亂搞。（為何後來會想打
    電話跟對方說，叫他不要亂搞？）我有一點懷疑，想會不會
    拿去亂搞。」等語（本院卷頁16），可見被告當時對於對方
    收購帳戶有可能持作為不法用途，已有相當預見，僅因自己
    經濟能力不佳，貪圖出賣帳戶之金錢，不願追問戳破詐欺集
    團而已。
  (三)綜上，被告依其學識、經歷，應可預見倘將金融帳戶任意出
    賣予來路不明者，對方甚有可能持以從事不法用途，縱無證
    據證明被告明知該不詳人士之犯罪態樣，然就該不詳人士嗣
    後將其提供之帳戶供作詐欺取財之用，顯不違反其本意甚明
    ，則被告有幫助該犯罪集團從事詐欺取財之未必故意，甚為
    顯明。因此，被告幫助詐欺取財犯行，事證明確，堪予認定
    ，應依法論科。
四、論罪科刑：
  (一)被告行為後，刑法業於94年2 月2 日修正公布，95年7 月1
    日起施行。按「行為後法律有變更者，適用行為時之法律，
    但行為後之法律有利於行為人者，適用最有利於行為人之法
    律」，修正後刑法第2 條第1 項定有明文。此條規定係規範
    行為後法律變更所生新舊法比較適用之準據法，本身尚無新
    舊法比較之問題，於新法施行後，應一律適用新法第2 條第
    1 項之規定，為「從舊從輕」之比較，先予敘明，再按本次
    法律變更，比較時應就罪刑有關之共犯、未遂犯、想像競合
    犯、牽連犯、連續犯、結合犯，以及累犯加重、自首減輕暨
    其他法定加減原因（如身分加減）與加減例等一切情形，綜
    其全部罪刑之結果而為比較（最高法院95年5 月23日95年度
    第8 次刑事庭會議決議參照）。茲就本件新舊法比較結果敘
    述如下：
  1.被告行為時，刑法第339 條第1 項普通詐欺罪之法定刑為「
    五年以下有期徒刑、拘役或科或併科一千元以下罰金。」，
    且依斯時罰金罰鍰提高標準條例第1 條前段規定，「依法律
    應處罰金、罰鍰者，就其原定數額得提高為二倍至十倍」，
    故罰金刑部分經提高後為1 萬元以下，經折算為新臺幣後，
    最高可罰新臺幣3 萬元，最低則為新台幣3 元（銀元1 元）
    。至被告行為後公布施行之刑法施行法第1 條之1 規定：「
    中華民國九十四年一月七日刑法修正施行後，刑法分則編所
    定罰金之貨幣單位為新臺幣。九十四年一月七日刑法修正時
    ，刑法分則編未修正之條文定有罰金者，自九十四年一月七
    日刑法修正施行後，就其所定數額提高為三十倍。但七十二
    年六月二十六日至九十四年一月七日新增或修正之條文，就
    其所定數額提高為三倍」；且刑法第33條第5 款亦修正為：
    「主刑之種類：罰金，新台幣一千元以上，以百元計算之」
    ，查刑法第339 條第1 項規定，係72年6 月26日前所訂定，
    故依新法規定，罰金部分應提高為30倍，即最高可罰新台幣
    3 萬元，最低應罰新台幣1000元。經比較新、舊法之結果，
    應以被告行為時之舊法對其較為有利。
  2.刑法第30條原規定：「幫助他人犯罪者，為從犯。雖他人不
    知幫助之情者，亦同。從犯之處罰，得按正犯之刑減輕之。
    」，嗣修正為「幫助他人實行犯罪行為者，為幫助犯。雖他
    人不知幫助之情者，亦同。幫助犯之處罰，得按正犯之刑減
    輕之」，刑法關於幫助犯之上開規定，雖將「幫助他人犯罪
    」之文字修改為「幫助他人實行犯罪」，然於本件中並不影
    響被告幫助犯成立之要件，故修正後之規定並未較有利於被
    告。
  3.被告行為時之刑法第41條第1 項前段規定：「犯最重本刑為
    五年以下有期徒刑以下之刑之罪，而受六個月以下有期徒刑
    或拘役之宣告，因身體、教育、職業、家庭之關係或其他正
    當事由，執行顯有困難者，得以（銀元）一元以上三元以下
    折算一日，易科罰金。」。又被告行為時之易科罰金折算標
    準，依修正前罰金罰鍰提高標準條例第2 條規定（現已刪除
    ），就其原定數額提高為100 倍折算1 日，是本件被告行為
    時之易科罰金折算標準，應以銀元300 元折算1 日，經折算
    為新臺幣後，應以新臺幣900 元折算為1 日。惟被告行為後
    新法第41條第1 項前段修正為：「犯最重本刑為五年以下有
    期徒刑以下之刑之罪，而受六個月以下有期徒刑或拘役之宣
    告者，得以新臺幣一千元、二千元或三千元折算一日，易科
    罰金。」。比較修正前後之易科罰金折算標準，以修正前之
    規定較有利於被告。
  4.綜合上述整體比較，以被告行為時即95年7 月1 日修正施行
    前之刑法，較有利於被告，依刑法第2 條第1 項前段規定，
    自應適用修正前刑法之相關規定及罰金罰鍰提高標準條例第
    2 條之規定，予以論處。
  (二)按刑法上之幫助犯，係以幫助之意思，對於正犯資以助力，
    而未參與實施犯罪之行為者而言，故如未參與實施犯罪構成
    要件之行為，且係出於幫助之意思提供助力，即屬幫助犯，
    而非共同正犯。本件被告僅單純提供金融帳戶供犯罪集團作
    為詐欺犯行之指定匯款帳戶，並無證據證明其對被害人柯博
    全等3 人從事施用詐術，或前往銀行提領金錢等詐欺取財之
    構成要件行為，亦無證據證明其以正犯之犯意加入上開詐欺
    集團，被告既係以幫助他人犯罪之意思而參與犯罪構成要件
    以外之行為，核其所為，係犯行為時之刑法第30條第1 項前
    段、第339 條第1 項詐欺取財罪之幫助犯。被告係幫助犯，
    惡性及違法情節較正犯輕微，爰依被告行為時之刑法第30條
    第2 項規定按正犯之刑減輕其刑。
  (三)又被告犯罪時間係在96年4 月24日之前，且查無中華民國96
    年罪犯減刑條例第3 條第1 項所定不予減刑之罪，應依該條
    例第2 條第1 項第3 款、第7 條之規定，減其宣告刑二分之
    一。
五、原審以被告係犯刑法第30條第1 項前段、第339 條第1 項之
    幫助詐欺取財罪，並審酌被告犯案動機、目的、手段、犯後
    態度及智識程度，造成被害人之損害程度等一切情狀，而依
    刑事訴訟法第449 條第1 項前段、第454 條第2 項，刑法第
    2 條第1 項前段、第339 條第1 項、修正前刑法第30條第1
    項前段、第2 項、第41條第1 項前段，刑法施行法第1 條之
    1 第1 項、第2 項前段，修正前罰金罰鍰提高標準條例第1
    條前段、第2 條，現行法規所定貨幣單位折算新臺幣條例第
    2 條，中華民國96年罪犯減刑條例第2 條第1 項第3 款、第
    7 條、第9 條，逕以簡易判決量處被告有期徒刑2 月，如易
    科罰金，以銀元300 元即新台幣900 元折算1 日，減為有期
    徒刑1 月，如易科罰金，以銀元300 元即新台幣900 元折算
    1 日，其認事用法，均無違誤，量刑亦屬妥適。被告上訴意
    旨否認犯罪，請求本院撤銷改判，為無理由，應予駁回。
六、據上論斷，應依刑事訴訟法第455 條之1 第1 項、第3 項、
    第373 條、第368 條，判決如主文。
七、本案經檢察官邱宇謙到庭執行職務。
中    華    民    國   100    年    4     月    15    日
              刑事第五庭  審判長法  官  黃美盈
                                法  官  李毓華
                                法  官  蔡川富
以上正本證明與原本無異。
本判決不得上訴。
中    華    民    國   100    年    4     月    15    日
                                書記官  劉雅文
附錄本案論罪科刑法條全文：
中華民國刑法第30條
（幫助犯及其處罰）
幫助他人實行犯罪行為者，為幫助犯。雖他人不知幫助之情者，
亦同。
幫助犯之處罰，得按正犯之刑減輕之。
中華民國刑法第339條
（普通詐欺罪）
意圖為自己或第三人不法之所有，以詐術使人將本人或第三人之
物交付者，處5 年以下有期徒刑、拘役或科或併科1 千元以下罰
金。
以前項方法得財產上不法之利益或使第三人得之者，亦同。
前二項之未遂犯罰之。